臺灣高等法院刑事裁定
110年度毒抗字第155號
抗  告  人
即  被  告  楊長湧



上列抗告人因聲請施以強制戒治案件，不服臺灣新竹地方法院11
0年度毒聲字第33號，中華民國110年1月14日裁定（聲請案號：
臺灣新竹地方檢察署110年度聲戒字第1號），提起抗告，本院裁
定如下：
    主  文
原裁定撤銷。
檢察官之聲請駁回。
    理  由
一、原裁定意旨略以：抗告人即被告甲○○（下稱被告）於民國10
    8年10月4日上午7時許犯施用第二級毒品甲基安非他命之犯
    行，距其最近1次因犯施用毒品罪，經強制戒治執行完畢日
    （102年7月9日）已逾3年，經原審法院以109年度毒聲字第5
    5號裁定送勒戒處所施以觀察、勒戒，復經法務部○○○○○○○○
    於執行觀察勒戒過程中，綜合評估其前科紀錄與行為表現、
    臨床評估及社會穩定度等各項判斷準則，認被告有繼續施用
    毒品之傾向等情，有上開刑事裁定、本院被告前案紀錄表、
    法務部○○○○○○○○109年12月28日新戒所衛字第10907016160號
    函暨所附有無繼續施用毒品傾向證明書及有無繼續施用毒品
    傾向評估標準紀錄表各1份在卷可稽，被告既有繼續施用毒
    品之傾向，檢察官依毒品危害防制條例第20條第2項之規定
    ，聲請裁定令被告入戒治處所強制戒治，於法並無不合，應
    依毒品危害防制條例第20條第2項之規定，裁定被告令入戒
    治處所強制戒治，其期間為6個月以上，至無繼續強制戒治
    之必要為止，但最長不得逾1年。
二、抗告意旨略以：戒治所對被告的評估過程草率，僅以簡單問
    題判斷有無施用毒品傾向，流於形式缺乏科學根據，失之偏
    頗；又以已執行完畢之刑罰權等前科紀錄作為評斷標準顯然
    有失公允；再毒品成癮者之生理、心理對毒品均已具依賴性
    ，不應以單純監禁取代正確治療；另據被告所知，其他受觀
    察、勒戒人於入所時尿液檢驗呈毒品反應卻未受偵辦起訴，
    或評估分數未達60分竟也釋放，相關單位顯有違法瀆職之嫌
    ，益證評估標準毫無公信力等語。
三、按觀察、勒戒後，檢察官或少年法院（地方法院少年法庭）
    依據勒戒處所之陳報，認受觀察、勒戒人無繼續施用毒品傾
    向者，應即釋放，並為不起訴之處分或不付審理之裁定；認
    受觀察、勒戒人有繼續施用毒品傾向者，檢察官應聲請法院
    裁定或由少年法院（地方法院少年法庭）裁定令入戒治處所
    強制戒治，其期間為6個月以上，至無繼續強制戒治之必要
    為止，但最長不得逾1年，毒品危害防制條例第20條第2項定
    有明文。次按勒戒處所應注意觀察受觀察、勒戒人在所情形
    ，經醫師研判其有或無繼續施用毒品傾向後，至遲應於觀察
    、勒戒期滿之15日前，陳報該管檢察官或少年法院（庭），
    觀察勒戒處分執行條例第8條第1項亦定有明文。依據上開規
    定，受觀察、勒戒人有無繼續施用毒品之傾向，係由醫師研
    判。而關於有無繼續施用毒品傾向之評估標準，法務部已於
    110年3月26日以法矯字第11006001760號函修正頒布「有無
    繼續施用毒品傾向評估標準紀錄表」、「有無繼續施用毒品
    傾向評估標準評分說明手冊」，上開評分說明手冊載明判定
    之原則：「受觀察勒戒人入所後，經過2週時間的觀察、勒
    戒，由處所及醫療人員依據其各項紀錄、資料及觀察勒戒期
    間之行為表現，加以評分。在勒戒人入所4-6週後，可再做
    一次評估以做必要之評分修正。每一大項皆有靜態因子與動
    態因子。先以靜態因子分數評分，靜態因子分數總分在60分
    （含）以上為『有繼續施用毒品傾向』；60分以下，與動態因
    子分數相加，如果總分在60分（含）以上，為『有繼續施用
    毒品傾向』」，又評估標準紀錄表及說明手冊中「前科紀錄
    與行為表現」之第1題及第3題之計分方式修正如下(餘無修
    正)：㈠第1項「毒品犯罪相關司法紀錄」：計分方式修正為
    每筆(次)5分，總分上限為10分；㈡第3項「其他犯罪相關紀
    錄」：計分方式修正為每筆(次)2分，總分上限為10分。是
    被告有無「繼續施用毒品傾向」，係依具體個案之臨床實務
    及相關事證等情綜合判定，有其相當之專業依據及標準，且
    涉及專門醫學，又衡酌強制戒治之目的，係為協助施用毒品
    者戒斷毒品之心癮及身癮所為之一種保安處分類型，而該評
    估標準係將與判斷有無繼續施用傾向之相關因素加以列舉及
    量化，適用於每一位受觀察、勒戒處分之人，具一致性、普
    遍性、客觀性，以利執法者判定受勒戒人有無繼續施用毒品
    傾向。
四、經查： 　　　　
  ㈠毒品危害防制條例第20條之規定業經總統以109年1月15日華
    總一義字第10900004091號令修正公布，自同年7月15日起生
    效施行，惟本條第2項並未經修正，並無比較新舊法之問題
    ，先予說明。
  ㈡被告於執行觀察、勒戒期間，前經法務部○○○○○○○○附設勒戒
    處所評定結果，固認為被告總分為93分，有繼續施用傾向，
    有法務部○○○○○○○○109年12月28日新戒所衛字第10907016160
    號函暨「有無繼續施用毒品傾向證明書」及「有無繼續施用
    毒品傾向評估標準紀錄表」在卷可稽（109年度毒偵卷第568
    號卷第32至34頁）。惟法務部已於110年3月26日修正其「前
    科紀錄與行為表現」項下之「毒品犯罪相關司法紀錄」及「
    其他相關犯罪紀錄」之評估標準，有法務部110年3月26日法
    矯字第11006001760號函修正頒布「有無繼續施用毒品傾向
    評估標準紀錄表」、「有無繼續施用毒品傾向評估標準評分
    說明手冊」在卷可稽。依上開修正後評估標準重新計算被告
    之總分，被告總分為45分（靜態因子34分，動態因子11分）
    ，並未達60分，而應評定為「無繼續施用毒品傾向」，有法
    務部○○○○○○○○附勒戒所110年3月29日「有無繼續施用毒品傾
    向證明書」及「有無繼續施用毒品傾向評估標準紀錄表」附
    卷為憑。依修正後之評估標準紀錄表，既難認被告有繼續施
    用毒品傾向，從而檢察官依110年3月26日修正前之評分標準
    認為被告有繼續施用傾向，尚非妥適，其聲請對被告施以強
    制戒治，自無理由。原審未及審酌前開修正後之評分標準，
    逕裁准檢察官之聲請，即無可維持，應由本院予以撤銷。又
    因本件聲請之瑕疵已無從補正，為免發回原審重新裁定徒增
    司法資源之浪費，爰由本院自為裁定，並駁回檢察官之聲請
    如主文第2項所示，被告現所執行的強制戒治更應即時停止
    ，釋放出所。
據上論斷，應依刑事訴訟法第413條，裁定如主文。
中　　華　　民　　國　　110 　年　　3 　　月　　30　　日
                  刑事第一庭    審判長法　官  李釱任
                                      法　官  呂煜仁
                                      法　官  林庚棟
以上正本證明與原本無異。
不得再抗告。
                                      書記官  彭威翔
中　　華　　民　　國　　110 　年　　3 　　月　　30　　日